【裁判字號】    91,訴,3588
【裁判日期】    920711
【裁判案由】    違反野生動物保育法等
【裁判全文】
臺灣高雄地方法院刑事判決                        九十一年度訴字第三五八八號
    公  訴  人  臺灣高雄地方法院檢察署檢察官
    被      告  甲○○
右列被告因違反森林法等案件，經檢察官提起公訴（九十二年偵字第二三三二八號）
，本院判決如左：
    主  文
甲○○竊取森林副產物，為搬運贓物，使用車輛，處有期徒刑陸月，併科罰金貳仟伍
佰元，罰金如易服勞役，以參佰元折算壹日。又未具保育類野生動物族群量逾越環境
容許量之條件，未經中央主管機關許可，使用禁止之方式獵捕保育類野生動物，處有
期徒刑柒月。鋼索壹條沒收。應執行有期徒刑壹年，併科罰金貳仟伍佰元，罰金如易
服勞役，以參佰元折算壹日，緩刑貳年。鋼索壹條沒收。
    事  實
一、甲○○意圖為自己不法之所有，於民國九十一年十月十八日十五時許，駕駛其所
    有、牌照號碼為Ｄ七－四五五一號之自用小貨車，前往行政院農業委員會所屬高
    雄縣桃源鄉荖濃溪事業區第十八林班地之國有森林內，以徒手竊取該森林內俗稱
    鐵杉靈芝三十九公斤（即生長在鐵杉上之松生擬層孔菌，總值為新台幣【下同】
    二千元）、牛奶浦五公斤（即桑科之天仙果，總值為五百元）之森林副產品，將
    之搬運至上開貨車上，予以竊取得手；又明知山羌係珍貴稀有且因族群量未逾越
    環境容許量，而經中央主管機關行政院農業委員會（以下簡稱農委會）公告為珍
    貴稀有之保育類野生動物，應予保育，除非其族群量逾越環境容許量，且已經中
    央主管機關許可，否則不得騷擾、虐待、獵捕、宰殺或為其他利用，且不得使用
    陷阱、獸鋏或特殊獵捕工具等禁止之方式獵捕該野生動物，竟仍於九十一年十月
    十九日下午某時許，在前開國有森林內（非劃定野生動物保護區），自備特殊之
    獵捕工具鋼索一條，使用該禁止之方式，獵捕珍貴稀有之保育類野生動物山羌一
    隻後，並使用上開自小貨車予以搬運。嗣於同年月二十一日上午十一時十分許，
    駕駛上開車輛途經高雄縣桃源鄉荖濃溪事業區第三十五林班出雲山二十五公里處
    時，為警查獲，並扣得上開鐵杉靈芝三十九公斤、牛奶浦五公斤、已宰殺煙燻之
    山羌一隻（僅扣得該山羌之身體，並無頭部）及鋼索一條。
二、案經屏東林區管理處六龜工作站訴由高雄縣警察局六龜分局報請臺灣高雄地方法
    院檢察署檢察官偵查起訴。
    理  由
一、訊據被告固不否認於其上揭時、地，在其所有之自小客車上扣得俗稱為鐵杉靈芝
    、牛奶浦、山羌及鋼索等物，惟辯稱鐵杉靈芝、牛奶浦係其於該林班地之地上所
    拾得，至山羌則是其發現有人以鋼索獵捕而死亡後置於路旁，其經過才將之撿回
    並以煙燻之方式予以保存以利日後食用等語。然查，被告於警偵訊中，即已承認
    鐵杉靈芝、牛奶浦乃其徒手所摘取，其嗣於本院審理中翻異前詞，辯稱其係於地
    上所拾得一節，即不足採。又被告復辯稱因為其撿起山羌時，山羌之頭部及肉臟
    已被狐狸吃掉等語；然衡諸常情，豈有狐狸僅吃掉山羌之頭及內臟之理，卻對於
    真正為肉品來源之山羌身體，反而置之不理之情形；況系爭用以獵捕山羌之特殊
    工具乃為一條鋼索，並非誘捕之陷阱，是若該山羌確為他人所獵捕，該獵捕之人
    於獵捕後必會順勢取走山羌，焉有將山羌再棄置於路旁之理，是足證被告上開所
    辯，均為事後卸責之詞，不足採信。足證案發當時所扣得之鐵杉靈芝、牛奶浦確
    為被告所竊取，該山羌亦為被告使用該特殊工具之鋼索予以獵捕等情為真實。
二、又按森林法第三條第一項規定，「森林」係指林地及其群生竹、木之總稱。而被
    告竊取俗稱為鐵杉靈芝、牛奶浦等物之處，即係位處於高雄縣桃源鄉荖濃溪事業
    區第十八林班地之國有森林內，此業據屏東林區管理處六龜工作站之工作人員傅
    見平到庭證述無訛；再按依據森林法第十五條第三項所訂定之「國有林林產物處
    分規則」第三條所規定：「國有林林產物分為主產物及副產物二種，所謂主產物
    係指生立、枯損、倒伏之竹木及餘留之根株、殘材，副產物則是指樹皮、樹脂、
    種實、落枝、樹葉、灌藤、竹筍、草類、菌類及其他主產物以外之林產物」，而
    被告所竊取之物確為俗稱之鐵杉靈芝（即生長在鐵杉上之松生擬層孔菌）、牛奶
    浦（即桑科之天仙果），而為森林之副產品等情，亦經行政院農業委員會鑑定屬
    實（參九十二年一月十三日農林字第○九一○一七四八六八號函，附本院卷第九
    頁），且核與上揭證人傅見平所證述（參本院卷第二十五頁、第二十九頁至三十
    頁）相符，洵堪認定。是以被告為搬運鐵杉靈芝、牛奶浦等贓物而使用貨車之所
    為，核係犯森林法第五十二條第一項第六款之竊取森林副產物而搬運贓物使用車
    輛罪。再被告竊取該森林副產物所為，雖亦該當刑法第三百二十條第一項之竊盜
    罪規定，惟按森林法上開規定係刑法竊盜罪章之特別規定，依特別法優於普通法
    之法條競合關係，應依森林法上開規定論罪，附此敘明。再查，被告以鋼索所獵
    殺之山羌一隻，係經中央主管機關行政院農業委員會公告屬於野生動物保育法第
    三條第四款、第四條第一款之珍貴稀有之保育類野生動物等情，亦經本院函請國
    立屏東科技大學技術合作處野生動物保育服務中心予以鑑定無訛，並有該中心之
    物種鑑定書一份附本院卷第十九頁可參，堪信為真實。是核被告未具保育類野生
    動物族群量逾越環境容許量之條件，且未經中央主管機關許可之下，使用禁止使
    用之特殊獵捕工具「鋼索」獵捕珍貴稀有之保育類野生動物山羌之行為，係違反
    野生動物保育法第十八條第一項第一款、第二款、第十九條第一項第六款之規定
    ，應依同法第四十一條第一項第一款、第二款、第三款規定論處（公訴意旨論未
    論列第二、三款部分）。被告所犯上開二罪間，犯意各別，行為不同，應分論併
    罰，是公訴人認二罪間有方法結果之牽連關係，為牽連犯，應屬誤認，併此敘明
    。
三、爰審酌被告竊取森林副產品之手段及其所竊取之鐵杉靈芝三十九公斤僅值二千元
    、牛奶浦五公斤僅值五百元（參警卷所附之森林被害告訴書），價值不高，所獵
    殺之山羌係為滿足其一時之口腹之慾，並非為求營利，及其犯後已坦承部分事實
    ，尚有悔意，且其並無任何前科，此有被告刑案查註資料紀錄表、臺灣高等法院
    被告全國前案紀錄表各一份在卷可參，素行良好等一切情狀，酌情各量處如主文
    所示之刑，至被告所竊取鐵杉靈芝、牛奶浦總值為新台幣二千五百元，依法就被
    告所犯竊取森林副產品罪行部分，並依法併科該贓額三倍之罰金即新台幣七千五
    百元（亦即銀元二千五百元），另諭知罰金易服勞役之折算標準，且就徒刑部分
    定其應執行刑，以示懲儆。再被告並無前科，已如上述，其因一時失慮致蹈刑章
    ，犯後態度良好，所竊得及獵殺之物品亦已經警查獲，信其歷此偵審程序，當知
    所警惕，而無再犯之虞，本院認對其所宣告之刑，以暫不執行為適當，併諭知緩
    刑二年，以啟自新。另被告用以獵捕山羌所用之特殊工具鋼索一條，應係被告所
    有，且為供其犯罪所用之物，應依野生動物保育法第五十二條第一項之規定，宣
    告沒收之。再被告載運贓物所用之自小貨車，雖為被告所用，且為供犯罪所用之
    物，然被告使用該車輛搬運所竊取之鐵杉靈芝、牛奶浦之總值僅為二千五百元，
    價值非鉅，如予沒收，有失比例原則，爰就該自小貨車不併為沒收之諭知，併此
    敘明。
據上論斷，應依刑事訴訟法第二百九十九條第一項前段，森林法第五十二條第一項第
六款、野生動物保育法第四十一條第一項第一款、第二款、第三款、第五十二條第一
項，刑法第十一條前段、第四十二條、第五十一條第五款、第七十四條第一款，罰金
罰鍰提高標準條例第二條，判決如主文。
本案經檢察官李廷輝到庭執行職務
中      華      民      國      九十二      年    七    月      十一    日
                                臺灣高雄地方法院刑事第二庭
                                    法  官    林靜梅
右正本證明與原本無異。
如不服本判決，應於判決送達後十日內，向本院提出上訴狀。
                                    書記官    洪生輝
中      華      民      國      九十二      年    七    月      十一    日
附錄本判決論罪之法條：
森林法第五十二條第一項
竊取森林主、副產物而有左列情形之一者，處六月以上五年以下有期徒刑，併科贓額
二倍以上五倍以下罰金：
一於保安林犯之者。
二  依機關之委託或其他契約，有保護森林義務之人犯之者。
三  於行使林產採取權時犯之者。
四  結夥二人以上或僱使他人犯之者。
五  以贓物為原料，製造木炭、松節油、其他物品或培植菇類者。
六  為搬運贓物，使用牲口、船舶、車輛，或有搬運造材之設備者。
七  掘採、毀壞、燒燬或隱蔽根株，以圖罪跡之湮滅者。
八  以贓物燃料，使用於礦物之採取，精製石灰、磚瓦或其他物品之製造者。
野生動物保育法第四十一條第一項
有下列情形之一，處六月以上五年以下有期徒刑，得併科新台幣二十萬元以上一百萬
元以下罰金：
一  未具第十八條第一項第一款之條件，獵捕、宰殺保育類野生動物者。
二  違反第十八條第一項第二款規定，未經中央主管機關許可，獵捕、宰殺保育類野
    生動物者。
三  違反第十九條第一項規定，使用禁止之方式，獵捕、宰殺保育類野生動物者。


司法院資訊處製作；財團法人民間司法改革基金會備份。
